臺灣板橋地方法院刑事判決　　　　　　　　　　　　九十一年度易字第二五七五號
　　公　訴　人　臺灣板橋地方法院檢察署檢察官
　　被　　　告　甲○○　男　二.
右列被告因贓物案件，經檢察官提起公訴（九十一年度偵字第五九九八號），本院判
決如左：
    主  文
甲○○無罪。
    理  由
一、公訴意旨略以：被告甲○○明知其於民國九十年六月間在臺北縣板橋市○○路○
    段附近，收受「乙○○」交付之富邦銀行支票（票號：0000000，係丙○○於民
    國八十九年十月二十五日二十時許在桃園縣中壢市○○○路○段三十四號前被竊
    ，面額新臺幣二十六萬五千元，發票日為九十年六月二十七日）一紙係贓物，竟
    仍予以收受。並在九十年九月七日，持上開支票至寶島銀行新莊分行（帳號：
    000000000）提示遭止付，因認其涉有刑法第三百四十九條第一項收受贓物罪嫌
    。
二、按犯罪事實應依證據認定之，無證據不得推定其犯罪事實；又不能證明被告犯罪
    者，應諭知無罪之判決；刑事訴訟法第一百五十四條、第三百零一條第一項分別
    定有明文。再者，
  (一)刑法上之收受贓物罪係針對行為人故意收受而在事後助成他人財產犯罪目的惡性
    予以處罰，並非藉此課一般人民以協助追贓之責，故收受贓物罪之成立與否，應
    取決於能否積極證明行為人有此犯罪故意，而非以被告有無交代查證所持贓物來
    源為斷。如不能證明被告有此項犯罪故意存在，縱使被告對客觀上之贓物查證有
    疏忽，也不得遽然推認其行為時在主觀上確有贓物之認識或犯罪之希望。
  (二)另收受贓物罪以行為人主觀上明知贓物為必要，因此主觀狀態存在於行為人本身
    ，除非行為人自白此一犯罪主觀構成要件，否則於訴訟上欲探究行為人有無此種
    贓物之主觀認識，通常皆以情況證據作為認定該主觀犯意之證據方法。而刑事訴
    訟上證明之資料，無論其為直接或間接證據，均須達於通常一般之人均不致有所
    懷疑，而得確信其為真實之程度，始得據為有罪之認定，若其關於被告是否犯罪
    之證明未能達此程度，而有合理懷疑之存在，致使無從形成有罪之確信，根據「
    罪證有疑，利於被告」之證據法則，即不得遽為不利被告之認定（參照最高法院
    七十六年臺上字第四九八六號判例）。
三、公訴人認被告涉有收受贓物罪嫌，係基於下列證據：
  (一)乙○○（住臺北縣板橋市○○里○○鄰○○路○段二一二巷五十八號三樓）之身
    分證影本於九十年五月十一日被竊，有警詢筆錄在卷足稽。
  (二)上開支票業經丙○○於八十九年十月二十六日通知掛失止付，亦有經富邦銀行核
    對簽章後送達臺北市票據交換所之票據掛失止付通知書副本（一）之影本在卷可
    證。
  (三)被告甲○○係一成年人，並非毫無知識經驗，其應知收受素不相識之人交付之票
    據前應先向票載之付款銀行查詢票據是否業經止付，乃卻於收受上開支票之際並
    未向付款銀行查詢，顯見其在收受上開支票之初，已有贓物之認識，至為明確，
    故被告否認不知為贓物，並不可採。
四、被告於偵審中均否認犯行，辯稱：我因散發借錢廣告，而有自稱「乙○○」者在
    九十年四月底或五月初持身分證影本向我借款二十六萬元，「乙○○」先開他自
    己的支票共三張給我，面額分別是六萬元、十萬元、十萬元，發票日分別是九十
    年五月二十五日、二十八日、二十九日，當時有向銀行查詢，銀行說沒有問題，
    但是我仍然要求要有保證票，在第一張六萬元支票退票後，「乙○○」才交給我
    那張二十六萬五千元的保證票，那三張支票原本還在我那裡，我不知道「乙○○
    」如何取得該張保證票，也不知道是贓物，那時候他的電話還可以通，我有問他
    保證票是否有問題，他告訴我等一段時間再提示，保證票我也有跟銀行照會過，
    行員要我軋進去看看等語。
五、認定被告無罪之理由如下：
  (一)被告所稱「九十年四月底或五月初，自稱乙○○者持身分證影本向我借款二十六
    萬元，他先開他自己的支票共三張給我，面額分別是六萬元、十萬元、十萬元，
    發票日分別是九十年五月二十五日、二十八日、二十九日」等情，業經被告於審
    理時提出該三張支票原本供本院查核無誤，並有該三張支票影本附於偵查卷可稽
    ，應認定屬實。
  (二)被告所稱「在第一張六萬元支票退票後，經電話聯絡，自稱乙○○者才交給我那
    張二十六萬五千元的保證票」一節，與交易常情相符，且依偵查卷內所附支票影
    本所載，該張保證票發票日為九十年六月二十七日，時間均在前述三張支票發票
    日後，故此部份供述，亦可採信。
  (三)由上述過程可知，被告是因借款二十六萬元，始取得「乙○○」所交付之前述三
    張支票，而在九十年五月二十五日第一張面額六萬元支票退票後，經與「乙○○
    」聯絡，始又取得該張保證票，此「開票借款、退票再換票擔保」之借款交易過
    程，符合商業習慣。
  (四)公訴人雖主張被告於收受該張保證票之際並未向付款銀行查詢，顯見其在收受該
    張支票之初，已有贓物之認識，至為明確云云。惟查，從「被告未向銀行查詢」
    之情形，並無法推論出「被告在收受該張支票時已有贓物認識」之結果。更何況
    ，如前所述，被告既因一般交易過程而取得該張保證票，法律上又無課一般人民
    以協助追贓之責，其縱使無交代查證該張保證票來源，也不能據此即認定其成立
    收受贓物罪。縱使被告對客觀上之贓物查證有疏忽，在缺乏其他情況證據情形下
    ，也不得遽然推論其行為時在主觀上確有贓物之認識或犯罪之希望。
  (五)公訴人雖另提出如前述三、(一)(二)所載之情況證據，惟此項證據僅能證明確借款者
    「乙○○」並非真正乙○○本人，以及該張保證票已經所有人丙○○於八十九年
    十月二十六日通知掛失止付而已，並無法據以認定被告有明知為贓物而收受之故
    意。
  (六)因此，本件關於被告是否犯罪之證明未能達確信之程度，仍有合理懷疑之存在，
    根據「罪證有疑，利於被告」之證據法則，即不得遽為不利被告之認定。此外，
    本院復查無其他積極證據，足以證明被告涉有收受贓物犯行，既不能證明被告犯
    罪，依前述說明，自應諭知無罪之判決。
據上論斷，應依刑事訴訟法第三百零一條第一項，判決如主文。
本案經檢察官葉志飛到庭執行職務
中      華      民      國    九十一    年     十一     月      一      日
                                  臺灣板橋地方法院刑事第三庭
                                          法  官  劉以全
右正本證明與原本無異。
如不服本判決，應於判決送達後十日內，向本院提出上訴狀。
                                          書記官  廖舜宜
中      華      民      國    九十一    年     十一     月      一      日
